臺灣彰化地方法院民事判決　99年度建字第8號
原　　　告　張家綺
訴訟代理人　吳錦輝
　　　　　　黃茂松律師
複代理人　　楊正興
被　　　告　詹玫蓉即古典玫瑰園.
訴訟代理人　趙惠如律師
上列當事人間請求給付工程款事件，本院於民國100年4月7日言
詞辯論終結，茲判決如下：
    主  文
被告應給付原告新台幣柒拾捌萬參仟柒佰壹拾元，及自民國九十
九年五月五日起至清償日止，按年息百分之五計算之利息。
訴訟費用（減縮部分除外）由被告負擔。
本判決於原告以新台幣貳拾柒萬元為被告供擔保後，得假執行。
但被告以新台幣柒拾捌萬參仟柒佰壹拾元為原告預供擔保後，得
免為假執行。
    事實及理由
一、按訴狀送達後，原告不得將原訴變更或追加他訴。但擴張或
    減縮應受判決事項之聲明者，不在此限。民事訴訟法第255
    條第1項第3款定有明文。本件原告原起訴主張被告應給付新
    台幣（下同）860,181元，及自起訴狀繕本送達翌日起至清
    償日止，按年息5%計算之利息。嗣於訴訟進行中，將聲明減
    縮為被告應給付原告783,710元，及自起訴狀繕本送達翌日
    起至清償日止，按年息5%計算之利息。上開訴之變更核屬減
    縮應受判決事項之聲明，與首揭規定相符，應予准許，合先
    敘明。
二、原告起訴主張：
  (1)原告於民國98年9月25日承攬被告之古典玫瑰園新建工程（
    下稱系爭工程），約定工程款為3,900,000元。原告依約完
    成三樓地坪後，向被告請求付款858,000元，被告竟要求變
    更建材，改以進口磁磚，並於未完成協議更換建材及貼補差
    價前，即要求原告將被告所指定之進口磁磚進場，始願支付
    工程款，且僅願支付500,000元，原告無法接受，被告竟向
    原告表示終止系爭工程合約，兩造因而合意終止承攬契約。
  (2)原告得請求被告給付工程款之金額，計算如下：
    合約金額：3,900,000元。
    應扣除金額：588,289.6元。
      依台灣省建築師公會彰化縣辦事處就系爭工程之鑑定報告
      ，載明鑑定結果：「鑑定標的物已施工部分依原合約計價
      應扣除金額為588,289.6元整。以原合約金額3,900,000元
      整，反推結算總價為3,311,710.4元整」等語。另原告所
      提出之系爭工程結算金額表，已自行扣除未施作部分金額
      511,818.63元，故原告請求被告給付工程款共計860,181.
      37元。上開鑑定報告認為原告應減少之金額為588,289.6
      元，與原告已自行扣除未施作部分511,818.63 元，相差
      76,470.9元。
    原告已領金額：2,528,000元。
      簽約金（98年9月25日）：1,170,000元。
      一樓地坪完成（98年12月7日）：858,000元。
      三樓地坪完成（99年1月25日）：500,000元。
    被告應付金額：783,710元。
      計算式：3,900,000元－2,528,000元（被告已付款部分）
      －511,818.63元（原告已自行扣除部分）－76,470.9元（
      鑑定報告認應再減少部分）＝783,710元。故被告應再給
      付原告783,710元。
  (3)詎被告卻以系爭工程逾期等為由，拒絕給付餘款，迭經催討
    ，被告均置之不理。爰依民法第490條、第505條及承攬契約
    第6條之規定提起本訴，並聲明：被告應給付原告783,710元
    ，及自起訴狀繕本送達之翌日起至清償日止，按年息5%計算
    之利息；原告願供擔保，請准宣告假執行；訴訟費用由被告
    負擔。
三、原告對被告抗辯之陳述：
  (1)查系爭工程合約第5條第2款即載明：「預定工期：自開工日
    起柒拾伍個工作天。」等語，故系爭工程之工期自應以「工
    作天」計算，參照最高法院73年度台上字第3196號、86年度
    台上字第3493號之判決意旨，即應將下雨、颱風等不能工作
    之日、星期六、星期日、例假日、節日等休息日及不可歸責
    於原告之事由致停工之天數扣除。而被告所稱完成日應為99
    年1月10日云云，為日曆天之計算方式，顯與兩造約定以工
    作天之計算方式不符。
  (2)查兩造合意終止系爭工程合約，為被告所自承，並非由一方
    主張他方違約而終止。又兩造之合意終止契約並無損害賠償
    之約定，參照最高法院98年度台上字第856號之判決意旨，
    原告自毋庸對被告負損害賠償之責。
  (3)承攬契約於依約完工前，經兩造合意終止，參照最高法院99
    年度台上字第818號之判決意旨，因終止契約僅往後失其效
    力，終止前之承攬契約仍有效存在，原告仍得就已施作部分
    之工程，向被告請求承攬報酬。查原告於99年1月29日，除
    前揭因被告單方要求變更原合約致原告無法順利施作之細部
    工程外，系爭工程之主要構造、室內隔間及建築物主要設備
    等九成以上工程均已完成。原告並於99年1月29日會同被告
    所指定之人至施工現場拍攝系爭工程之建物照片以申請使用
    執照，且該使用執照亦於99年2月間由主管機關核發在案，
    即足證系爭工程九成以上部分均已完成，且與設計圖樣相符
    。綜上，原告並無任何違約之情事，又兩造係合意終止契約
    且無損害賠償之約定，原告自無庸對被告負損害賠償責任，
    即原告對被告並無任何債務存在。
  (4)系爭工程自終止合約時起，另由第三人繼續施作，為釐清原
    告施作工項之結算金額，臺灣省建築師公會彰化辦事處之鑑
    定內容係以原合約書工項為基準，估算鑑定標的物原告施作
    工項之結算金額（後期由被告另行發包完成施工）。該鑑定
    報告即依據兩造提供結算明細表；並比對原合約及標的物現
    況後，建立後述三項估價原則及爭議工項處理模式，最後經
    估算確立完工金額為3,311,710.4元。臺灣省建築師公會為
    公正之第三人，會同兩造及關係人數度前往現場勘驗，所為
    鑑定應較客觀，被告空言否認，尚無可採。
  (5)本件原告否認有遲延工期造成被告之營業損失294,546元，
    依民事訴訟法第277條前段之規定，被告自應對「原告有遲
    延工期造成被告之營業損失294,546元。」乙事，負舉證責
    任。被告屢次變更原設計且遲誤近數個月之時間，始交付水
    電技師圖以供原告施作，致原告無法順利施工，係可歸責於
    被告之事由，不可歸責於原告，自不能令原告負遲延責任。
    從而，另由第三人繼續工作所支出之946,635元，應由被告
    自行負擔。
四、被告則以：
  (1)系爭工程未於合約所約定之應完工日內完成，有可歸責於原
    告事由，且給付遲延，未完成全部應施作工程，被告當可依
    法終止契約，並請求原告負擔損害賠償責任。查本件原告於
    98年9月25日承攬系爭工程，其開工日期為98年10月28日，
    依據系爭合約第5條第2款之規定，完工日期應為自開工日起
    75個工作天，即完成日應為99年1月10日，使被告之古典玫
    瑰園能如期完工並開始營業，惟原告無故一再延誤工期，至
    99年1月25日時，僅完成興建至三樓之地坪，此為原告起訴
    書所自認，尚有建築工程、防水工程、水電工程、防火被覆
    工程、原牆面水泥漆、門窗工程、磁磚、衛浴設備等工程均
    尚未完成。且原告又欲使用與合約第1頁第3條第2款之約定
    使用品牌為三洋或同等品之40*40防滑石英磚不符之次級品
    替代施作，以減少其成本支出，被告因其請求與契約不符，
    故不予同意，惟原告竟因而未進場繼續施工，並非如原告所
    稱係因被告要求變更原建材始願支付工程款500,000元之情
    事，此實為原告因其本身工作遲延且為節省成本而所為推託
    之詞，而於原告未進場施作之期間，經被告於99年1月25日
    給付500,000元時即已催告原告儘速完成，要求原告繼續進
    場施作，然遲至99年2月25日時，原告仍未完工，更無故停
    工未進場施作，且言明不再進場施作，致被告之古典玫瑰園
    無法於預定之時間開始營業，造成營業損失，被告迫於無奈
    ，始終止與原告間之契約，並將原告未施工之部分再交由第
    三人予以完成，是此顯屬可歸責於原告之事由，致工作逾約
    定期限始完成，被告依民法第229、254、260條之規定，自
    可終止契約，並可向原告請求損害賠償，即委由第三人另行
    完工之工程款費用946,635元，及因而造成之營業損失，此
    部分依據財政部中區國稅局彰化縣分局所核定，以被告99年
    1月至3月若有營業可得之最低銷售額為計算其金額為294,54
    6元。
  (2)臺灣省建築師公會彰化辦事處鑑定系爭工程完工比例及金額
    ，雖作成鑑定報告在卷，惟該鑑定報告並不足採。經查，該
    鑑定報告之鑑定要旨係以原合約書工項為基準，估算鑑定標
    的物原告施作工項結算金額為何。惟原合約書僅就磁磚、廁
    所設備及鋁門窗有就品質為約定，其餘部分則未約定，既未
    約定，因建築材料之優劣價格差距甚大，其鑑定之基準為何
    ？既無標準，僅泛稱依一般工程慣例及原合約比例原則，自
    難採信。又原告承攬系爭工程係以工程完工為全部之承攬報
    酬估算，如係逐一以原告有施作部分為鑑定基準，而就契約
    約定應完成部分而未完成，非在扣除之列，亦顯不公平。按
    兩造於合約書附註欄：「2.原告之二期工程應包括一樓後側
    圍牆、地坪。二樓後側女兒牆加高至標底。3.水電配置依水
    電技師圖說為準。」原告就該部分均未予以施作，雖非於原
    合約之工程項目，惟亦屬原告應完成之工項，原告未予完成
    ，被告自得請求減少報酬。原告既未完成全部工程，故其工
    程估價裡頭關於管理費用及利潤部分，即不能向被告請求，
    因其未完成工作，自不能享有管理費用及取得利潤。又原告
    僅完成部分工程，被告另行發包予訴外人施作部分，新承攬
    之承攬人均係就應施作之全部工程估價（例如：三樓牆面批
    土，原告僅批土2面尚有8面未批土，新承攬人仍係就三樓全
    部牆面為估價，並不會扣除其中之2面牆），自不能依原告
    自行之結算作為依據。故鑑定報告裡有關建築工程爭議2.之
    壁磚、爭議3.之隨打粉光、爭議6.鋼樑防火被覆、爭議7.水
    電工程及爭議9.部分，自不得以原告已施作部分為計價，而
    應以全部重新施作所花費之費用，該費用亦係被告之實際支
    出。
  (3)系爭工程確實應可歸責於原告之事由，致未能完成工作，原
    告雖辯稱其工作天與日曆天不同，惟原告迄今未提出工作日
    誌，以證明其完成工作未逾75天，惟原告亦無庸證明，因原
    告根本未完成工作。縱退萬步言之，被告依合約第6條之約
    定，應再給付原告358,000元，惟原告未依約完成工作，被
    告房屋由第三人繼續施作所支出之金額946,635元，應由原
    告負擔；原告遲延工期造成被告之營業損失294,546元，亦
    應由原告負擔。從而，被告自得依民法第334條之規定，主
    張與原告互為抵銷等語，資為抗辯，並聲明：原告之訴及假
    執行聲請均駁回；訴訟費用由原告負擔；如受不利判決，願
    供擔保請准免為假執行。
五、法院之判斷：
  (1)原告主張其承攬被告之古典玫瑰園新建工程，約定工程款為
    3,900,000元，嗣兩造於工程完工前，即合意終止承攬契約
    ，其已領工程款為2,528,000元之事實，業據提出工程合約
    書1件為證，且為被告所不爭執，堪信為真實。
  (2)按承攬契約合意終止前，原承攬契約既仍屬有效，是承攬人
    已完成工作部分之報酬，定作人仍應給付。本件原告主張被
    告尚應給付783,710元工程款，經本院囑託台灣省建築師公
    會彰化縣辦事處鑑定原告施作系爭工程完工之金額結果，原
    告施作部分結算總價為3,311,710.4元，此有該辦事處鑑定
    報告附卷可稽，扣除原告已領之2,528,000元後，被告尚應
    給付783,710元（元以下捨去），是原告上開主張，應屬有
    據。
  (3)被告雖辯稱系爭工程由第三人繼續施作所支出之金額946,63
    5元及原告遲延工期造成被告之營業損失294,546元，應由原
    告負擔，被告得主張抵銷等語。惟按，契約之合意終止為契
    約行為，法定或約定終止權之行使則為單獨行為。契約之合
    意終止與因法定終止權之行使而終止者不同，效果亦異，除
    有特別約定外，並不當然適用或準用民法關於契約終止之規
    定。本件兩造係合意終止承攬契約，此為被告自己承認（見
    本院99年5月13日言詞辯論筆錄），被告復未舉證證明原告
    同意負擔第三人繼續施作之費用及賠償其營業損失，其上開
    所為抵銷之抗辯，即非可採。
  (4)綜上論述，原告本於承攬契約之法律關係，請求被告給付工
    程款783,710元，及自起訴狀繕本送達翌日即99年5月5日起
    至清償日止，按年息5%計算之法定遲延利息，為有理由，應
    予准許。
六、兩造均陳明願供擔保聲請宣告假執行或免為假執行，經核於
    法均無不合，爰分別酌定相當擔保金額宣告之。
七、本件事證已臻明確，兩造其餘之攻擊防禦方法，核與判決結
    果不生影響，爰毋庸一一論述。
八、訴訟費用負擔之依據：民事訴訟法第78條。
中    華    民    國   100    年    4     月    21    日
                  民事第二庭    法  官  施錫揮
以上正本係照原本作成。
如不服本判決，須於判決送達後20日內向本院提出上訴狀。（須
按他造當事人之人數附繕本）。如委任律師提起上訴者，應一併
繳納上訴審裁判費。
中    華    民    國   100    年    4     月    21    日
                                書記官  梁高賓